臺灣高等法院民事判決
109年度上易字第198號
上  訴  人  陳淑文
被 上訴 人  陳皇君

上列當事人間請求侵權行為損害賠償事件，上訴人對於中華民國
108年12月18日臺灣新北地方法院108年度訴字第2179號第一審判
決提起上訴，本院於109年8月5日言詞辯論終結，判決如下：
    主  文
原判決關於駁回上訴人後開第二項之訴，及訴訟費用（除確定部
分外）之裁判均廢棄。
被上訴人應再給付上訴人新臺幣壹萬陸仟參佰伍拾伍元，及自民
國一百零八年五月二十四日起至清償日止，按週年利率百分之五
計算之利息。
其餘上訴駁回。
第一審（除確定部分外）及第二審訴訟費用，由被上訴人負擔百
分之一，餘由上訴人負擔。
    事實及理由
一、被上訴人經合法通知未於言詞辯論期日到場，核無民事訴訟
    法第386條所列各款之情形，依上訴人聲請，准由其一造辯
    論而為判決。
二、上訴人主張：被上訴人明知其駕駛執照業經吊銷，竟於民國
    107年3月7日16時10分許，騎乘車牌000-000普通重型機車，
    沿新北市ＯＯ區ＯＯ路0段000巷往力行路方向行駛，行經該路段
    000巷與ＯＯＯ街口前，應注意車輛行至無號誌之交岔路口，支
    線道車應暫停讓幹線道車先行，竟貿然左轉ＯＯＯ街，致與伊
    所騎乘車牌000-000普通重型機車發生碰撞（下稱系爭事故
    ），使伊人車倒地，受有左側脛骨平台粉碎性骨折之傷害（
    下稱系爭傷害）。伊因而受有醫療費用新臺幣（下同）8萬0
    730元、復健費4萬3650元、物理治療費用3萬9600元、往返
    住家與醫療院所之交通費用2萬8375元、食物營養補給品費
    用3萬元、醫療輔具器材費用2萬1684元，及看護費用15萬76
    00元之損害。另伊尚須接受第二、三次手術將植入之鋼板、
    螺絲釘取出，預估需支出手術醫療費用，暨復健費用、交通
    費用、手術後食物營養補給品費用共33萬4570元。又伊因系
    爭傷害身心飽受折磨，無法繼續愛好路跑活動，精神上受有
    極大之痛苦，尚得請求精神慰撫金80萬元，連同上開損害合
    計153萬6209元。為此，爰依侵權行為之法律關係，求為命
    被上訴人給付伊153萬6209元，及加計自起訴狀繕本送達翌
    日即108年5月24日起算法定遲延利息之判決（原審判命被上
    訴人應給付上訴人25萬4275元本息，而駁回上訴人其餘之訴
    。上訴人就其敗訴部分，聲明不服，提起上訴；未繫屬於本
    院部分，不予贅述）。並於本院上訴聲明：㈠原判決關於駁
    回上訴人後開第二項之訴部分廢棄。㈡被上訴人應再給付上
    訴人128萬1934元，及自起訴狀繕本送達翌日起至清償日止
    ，按週年利率5%計算之利息。　　
三、被上訴人經合法通知，未於言詞辯論期日到場，亦未提出書
    狀以為答辯或陳述。
四、查，㈠被上訴人明知其駕駛執照業經吊銷，竟於107年3月7日
    16時10分許，騎乘車牌000-000普通重型機車，沿新北市ＯＯ
    區ＯＯ路0段000巷往ＯＯ路方向行駛，行經該路段000巷與ＯＯＯ街
    口前，應注意車輛行至無號誌之交岔路口，支線道車應暫停
    讓幹線道車先行，竟貿然左轉ＯＯＯ街，致與上訴人所騎乘車
    牌000-000普通重型機車發生系爭事故，使上訴人人車倒地
    ，受有系爭傷害；臺灣新北地方檢察署（下稱新北地檢署）
    檢察官以108年度調偵字第260號對被上訴人提起公訴，嗣經
    原法院刑事庭以108年度審交易字第484號判決被上訴人犯過
    失傷害罪，判處拘役40日，如易科罰金以1000元折算1日，
    檢察官不服，提起上訴，經本院刑事庭以108年度交上易字
    第284號判決駁回上訴確定；㈡上訴人已受領強制汽車責任保
    險理賠金9萬1469元等情，業經本院依職權調取前開刑事案
    卷核閱無訛，並有國泰世紀產物保險股份有限公司108年9月
    27日國產字第1080900120號函在卷可稽（見原審卷第41-45
    頁），堪信為真實。
五、本件應審究者為㈠被上訴人有無過失不法行為，致生系爭事
    故？㈡若有，則上訴人請求被上訴人賠償其因系爭事故所受
    損害額應為若干？㈢上訴人就系爭事故之發生，是否與有過
    失？茲分別論述如下：　
  ㈠被上訴人有無過失不法行為，致生系爭事故？
　⒈按汽車行駛至交岔路口，其行進、轉彎，行至無號誌之交岔
    路口，支線道車應暫停讓幹線道車先行，道路交通安全規則
    第102條第1項第2款定有明文。
　⒉經查，本件被上訴人明知其駕駛執照業經吊銷，且車輛行至
    無號誌之交岔路口，支線道車應暫停讓幹線道車先行，而依
    當時情形，亦無不能注意之情事，竟疏未注意，騎乘車牌00
    0-000普通重型機車，沿新北市ＯＯ區ＯＯ路0段000巷往ＯＯ路方
    向行駛，行經該路段000巷與ＯＯＯ街口前，貿然左轉ＯＯＯ街，
    而與上訴人所騎乘車牌000-000普通重型機車發生系爭事故
    ，上訴人因而受有系爭傷害等情，有新北市立聯合醫院三重
    院區（下稱三重醫院）診斷證明書、道路交通事故現場圖、
    道路交通事故調查報告表、談話紀錄表及現場照片在卷可參
    （見原審卷第53頁、第55頁，新北地檢署107年度偵字第268
    54號卷第25-47頁）。參以被上訴人於刑事案件亦自認其就
    系爭事故之發生有過失等語（見原法院108年度審交易字第4
    84號刑事案卷第55頁），且經本院依職權調閱上開卷宗核閱
    屬實。堪認被上訴人騎車行至無號誌交岔路口時，有支線道
    車未暫停讓幹線道車先行之過失。且被上訴人之過失不法行
    為與上訴人所受損害間，具有相當因果關係。故上訴人主張
    被上訴人就系爭事故之發生，具有過失，依侵權行為之法律
    關係，請求被上訴人負損害賠償責任，洵屬有據。
　㈡上訴人請求被上訴人賠償其因系爭事故所受損害額應為若干
    ？
　⒈按不法侵害他人之身體或健康者，對於被害人因此喪失或減
    少勞動能力或增加生活上之需要時，應負損害賠償責任，民
    法第193條第1項定有明文。次按不法侵害他人之身體、健康
    、名譽、自由、信用、隱私、貞操，或不法侵害其他人格法
    益而情節重大者，被害人雖非財產上之損害，亦得請求賠償
    相當之金額，民法第195條第1項前段亦有明文。
　⒉茲就上訴人請求被上訴人賠償之損害額，一一准駁如下： 
　⑴財產上損害部分：　　
  ①醫療費用部分：
　　上訴人主張其因系爭傷害前往三重醫院進行手術治療，支出
    醫療費用8萬0730元等語，業據提出醫療費用收據為證（見
    原法院108年度審交附民字第429號卷〈下稱附民卷〉第59-83
    頁，原審卷第89頁），核屬治療系爭傷害所必要。故上訴人
    請求被上訴人賠償醫療費用8萬0730元，洵屬有據。
　②復健費用部分：
　　上訴人主張其因系爭傷害前往宜德復健科診所及虹約復健專
    科診所復健，支出復健費用4萬3650元等語，業據提出診斷
    證明書及醫療費用收據為證（見附民卷第85頁、第87頁），
    核屬回復其左側脛骨功能所需。故上訴人請求被上訴人賠償
    復健費用4萬3650元，亦屬有據。
　③物理治療費用部分：
　　上訴人主張其前往物理治療師私下開業處所進行復健，每次
    收費1100元，共36次，總計3萬9600元云云，並未提出證據
    證明有此支出及必要性，難認其此部分之請求為可採。　
　④交通費用部分：
　　上訴人主張其因系爭傷害之治療與復健，自住家往返醫療院
    所支出交通費用共2萬8375元等語，雖僅提出計算明細為證
    （見原審卷第91頁）。然上訴人因系爭傷害有往返住家與醫
    療院所治療及復健之必要，業如前述；參以上訴人提出之計
    算明細，尚未逾一般合理交通費之計算。故上訴人請求被上
    訴人賠償交通費用2萬8375元，應認可採。　　　　
　⑤食品營養補給費用部分：
　　上訴人固主張其因系爭傷害需購買營養補給品恢復體能，以
    每月5000元計算，半年共支出食品營養補給費用3萬元云云
    。然上訴人就此並未提出支出證明為證，且上訴人所受系爭
    傷害，既經診療與復健，是否另有每月購買營養補給品之必
    要，尚非無疑。故上訴人此部分之請求，尚難採認。 
　⑥醫療輔具及器材費用：
　　上訴人主張其因系爭傷害須購買膝部支架、助行器、傷口消
    毒藥品、二手輪椅、二手柺杖、熱敷墊、二手復健用飛輪車
     元，共計支出2萬1684元等語，業據其提出統一發票及交易
    明細為證（見附民卷第91-95頁）。參以上訴人所受系爭傷
    害乃左側脛骨平台粉碎性骨折，應有使用輪椅、拐杖、熱敷
    墊以助行、復健之必要，且此等項目之費用，尚合於一般市
    場行情。故上訴人請求膝部支架、助行器、傷口消毒藥品、
    二手輪椅、二手拐杖、熱敷墊，合計1萬2684元（計算式：6
    800+800+476+3000+1000+608=12684），應認可採。至於二
    手復健用飛輪車部分，上訴人並未提出單據證明確有此支出
    ，且未積極舉證此支出之必要性，故上訴人請被上訴人賠償
    二手復健用飛輪車9000元部分，難認可採。　　
　⑦看護費用部分：
　Ⅰ按親屬代為照顧被害人之起居，固係基於親情，但親屬看護
    所付出之勞力並非不能評價為金錢，雖因二者身分關係而免
    除被害人之支付義務，惟此種基於身分關係之恩惠，自不能
    加惠於加害人。故由親屬看護時雖無現實看護費之支付，仍
    應認被害人受有相當於看護費之損害，得向上訴人請求賠償
    ，始符公平原則（最高法院94年度台上字第1543號判決意旨
    參照）。
　Ⅱ上訴人主張其因系爭傷害住院及出院後1個月期間，需專人看
    護、回診及復健，皆是先生向公司請特休假陪診；以住院期
    間每日以2000元計算，出院後1個月每日1800元計算，及出
    院1個月後之回診、復健以半日1300元計算，請求被上訴人
    給付看護費用15萬7600元等語，並提出計算明細供參（見原
    審卷第95頁）。觀諸上訴人因系爭事故自107年3月8日起至1
    07年3月12日住院開刀治療5日，及出院後1個月需專人看護
    等節，有診斷證明書在卷可稽（見原審卷第53、55頁）。而
    上訴人自107年5月2日起至108年3月30日止，先後至三重醫
    院、宜德復健科診所及虹約復健專科診所就診與復健共36次
    等情，亦有診斷證明書及醫療費用收據可佐（見附民卷第85
    頁、第87頁）。佐以上訴人以住院期間每日以2000元計算，
    出院後1個月每日1800元計算，及出院1個月後之回診、復健
    以半日1300元計算看護費用，亦未逾一般市場行情。則上訴
    人請求住院期間每日2000元，5日共1萬元（計算式：2000×5
    =10000）；及出院後需專人照顧1個月，以每日1800元計算3
    0日，共5萬4000元（計算式：1800×30=54000）；及回診、
    復健部分以半日1300元計算，36次共4萬6800元（計算式：1
    300×36=46800）；合計看護費用11萬0800元（計算式：1000
    0+54000+46800=110800），應屬可採。 
  Ⅲ至於上訴人請求其至物理治療師私下開業處所進行復健，每 
    次收費1100元，36次共3萬9600元部分，因此部分難認為必
    要之醫療或復健處置，已如前述，故上訴人請求此部分需專
    人陪伴之看護費用，尚非可採。
　⑧預估第二、三次手術醫療費用，暨復健費用、交通費用、食
    品營養補給費用等部分：
　Ⅰ上訴人主張其已於109年2月26日至109年2月29日在三重醫院
    住院完成第二次手術，取出左側脛骨之鋼板及螺絲釘，共計
    支出醫療費用2570元、復健費用1萬2000元、回診與復健之
    交通費用3390元，及看護費用9300元等語，業據提出三重醫
    院乙種診斷書與照片、醫療費用收據、擁悅物理治療所收據
    及交通費用計算明細存卷供參（見本院卷第99-119頁、第23
    3頁）。而本院函詢三重醫院有關上訴人是否確有在該院進
    行第二次手術等節，該院以109年6月19日新北醫歷字第1093
    526698號函覆稱：「其病人於109年2月27日第二次施行拔
    除內固定手術，住院期間需專人照顧，出院後建議門診追蹤
    復健」（見本院卷第181頁），堪認上訴人確有住院施行第
    二次手術拔除左脛骨內固定鋼板及螺絲釘之情事，而上訴人
    住院期間並需專人看護，及往返住家與醫療院所治療與復健
    ，而有支出醫療費用、復健費用、看護費用，及交通費用之
    必要；且上訴人提出之收據及計算明細，尚無逾一般合理範
    圍。故上訴人請求被上訴人賠償第二次手術支出之醫療費用
    2570元、復健費用1萬2000元、回診與復健交通費用3390元
    ，及看護費用9300元，合計2萬7260元（計算式：2570＋1200
    0＋3390＋9300＝27260），應屬可採。
　Ⅱ至於上訴人主張其因系爭傷害需購買營養補給品恢復體能，
    以每月5000元計算，共支出6個月之食品營養補給費用3萬元
    云云，並未提出證據證明其有此支出及醫療上所必要，即無
    可採。故上訴人此部分之請求，尚難採認。
　Ⅲ又上訴人雖主張其左腳目前無法全部勾起，如果沒有扶手，
    其不能使用蹲式馬桶，影響生活甚鉅，而有施行第三次手術
    將鋼釘全數拔除之必要等語。惟本院就上訴人是否有施行第
    三次手術之必要乙節，函詢三重醫院，經該院函覆稱上訴人
    所受傷害，並無施行第三次手術之必要，有該院109年6月19
    日新北醫歷字第1093526698號函文在卷可稽（見本院卷第18
    1頁）。堪信上訴人之左脛骨於生活中一般行走功能已經恢
    復，並無施行第三次手術之必要性。故上訴人請求被上訴人
    賠償預估第三次手術需支出之醫療費用、復健費用、看護費
    用、交通費用、食品營養補給費用云云，尚非可採。　
  ⑵非財產上損害部分：
  ①按法院於酌定慰撫金數額時，應斟酌加害人與被害人雙方之
    身分、資力與加害程度，及其他各種情形核定之（最高法院
    51年台上字第223號判例參照）。
　②本院審酌上訴人因系爭事故造成左側脛骨粉碎性骨折，使上
    訴人之身體健康受到侵害，並需經過兩次手術治療、復健，
    使上訴人身心飽受煎熬，傷害程度甚鉅；且上訴人原為熱衷
    參與路跑運動之人（見附民卷第17-23頁、原審卷第76-79頁
    ），因系爭傷害使其短期內無法恢復運動習慣，堪認上訴人
    精神上所痛苦程度非輕。參以上訴人學歷為大學畢業，目前
    為家庭主婦，經濟狀況由先生工作支應等語（見本院卷第30
    頁），106年間薪資所得共20萬7008元，107年間僅有股利所
    得給付總額為18萬2060 元；被上訴人則為國中畢業，106、
    107 年間名下無財產所得（見原審限閱卷宗內兩造稅務電子
    閘門財產所得調件明細表及戶籍查詢結果）。且本件被上訴
    人明知其駕照已遭吊銷仍然駕車行駛，且未停讓幹道及直行
    之車輛先行，以致發生系爭事故，過失情節重大等一切情狀
    ，認上訴人請求精神慰撫金應以30萬元為當。
　⑶綜上，上訴人因系爭事故得請求被上訴人賠償第一次手術之
    醫療費用8萬0730元、復健費用4萬3650元、交通費用2萬837
    5元、輔具及醫療器材費用1萬2684元、看護費用11萬0800元
    ；及第二次手術之醫療費用、復健費用、交通費用、看護費
    用共2萬7260元；及精神慰撫金30萬元，合計60萬3499元（
    計算式：80730＋43650＋28375＋12684＋110800＋27260元＋30000
    0＝603499）。
　㈢上訴人就系爭事故之發生，是否與有過失？
　⒈按損害之發生或擴大，被害人與有過失者，法院得減輕賠償
    金額，或免除之，民法第217 條第1 項定有明文。此項規定
    之目的，在謀求加害人與被害人間之公平，故在裁判上法院
    得以職權減輕或免除之（最高法院85年台上字第1756號判決
    意旨參照）。
  ⒉次按汽車行駛時，駕駛人應注意車前狀況，並隨時採取必要
    之安全措施；行經無號誌之交岔路口，應減速慢行，做隨時
    停車之準備，道路交通安全規則第94條第3 項、第93條第1 
    項第2款分別定有明文。經查，本件被上訴人固未注意車輛
    行駛至無號誌交岔路口，支線道左轉車應讓幹道直行車先行
    ，即貿然左轉致發生系爭事故；惟上訴人駕車行經無號誌交
    岔路口，未注意車前狀況且未減速慢行，亦同為肇事原因乙
    節，有新北市政府交通事件裁決處107 年11月19日新北裁鑑
    字第1073883282號函暨新北車鑑字第0000000 號鑑定意見書
    存卷供參（見本院108年度交上易字第284號刑事案卷第69-7
    3頁），且該鑑定意見復為上訴人所不爭執（見原審卷第31
    頁），堪認上訴人就系爭事故之發生，亦屬有過失，自應按
    其過失比例分擔損害賠償之責任。
　⒊本院審酌被上訴人未注意車輛行駛至無號誌交岔路口，支線
    道左轉車未讓幹道直行車先行，以致其車頭撞擊上訴人機車
    左後側，過失程度非輕；而上訴人駕車行經無號誌交岔路口
    ，未注意車前狀況，且未減速慢行，亦與有過失；並衡酌上
    訴人於偵查中亦陳稱：因為伊一直注意著路口，伊發現被上
    訴人在伊左後方行駛過來，當時伊在行駛中不可能煞車，就
    往前行駛，之後就被撞了，暈倒過去等語（見新北地檢署10
    7年度偵字第26854號卷第86頁），可見上訴人當時僅注意路
    口狀況，並未注意左右來車等情狀，因認被上訴人應負擔之
    過失責任比例為60%，上訴人應負擔之過失責任比例為40%。
  ⒋準此，上訴人因系爭事故得請求被上訴人損害賠償之金額為6
    0萬3499元，扣除應減輕被上訴人之賠償責任後，上訴人得
    請求之損害賠償金額應為36萬2099元（計算式：603499×60%
    ＝362099，元以下四捨五入）。
  ㈣按保險人依本法規定所為之保險給付，視為被保險人損害賠
    償金額之一部分；被保險人受賠償請求時，得扣除之，強制
    汽車責任保險法第32條定有明文。
　⒈經查，上訴人就系爭事故已受領強制汽車責任保險理賠金9萬
    1469元等情，有國泰世紀產物保險股份有限公司108年9月27
    日國產字第1080900120號函暨所附資料（見原審卷第41-45
    頁）在卷可稽，並為兩造所不爭執。是依上開規定，上訴人
    得請求被上訴人賠償之金額，自應扣除保險理賠金9萬1469
    元。
　⒉承上所述，上訴人依侵權行為法則，請求被上訴人賠償27萬0
    630元（計算式：000000－00000＝270630），核屬有據，應予
    准許；逾此所為之請求，則於法無據。是以，本件扣除原審
    判決所認定之損害賠償額25萬4275元（已確定），被上訴人
    尚應再給付上訴人1萬6355元（計算式：000000-000000＝163
    55）。
六、從而，上訴人依侵權行為法則，請求被上訴人再給付1萬635
    5元，並加計自起訴狀繕本送達翌日即108年5月24日（見附
    民卷第5頁）起至清償日止之法定遲延利息，為有理由，應
    予准許；逾此所為之請求，為無理由，不應准許。上開應准
    許之部分，原審為上訴人敗訴之判決，尚有未合，上訴人指
    摘原判決此部分不當，求為廢棄，為有理由，爰由本院改判
    如主文第二項所示。至於除確定部分外不應准許部分，原審
    為上訴人敗訴之判決，核無違誤，上訴人指摘原判決此部分
    不當，求予廢棄改判，為無理由，應駁回其此部分之上訴。
七、本件事證已臻明確，兩造其餘之攻擊或防禦方法及所用之證
    據，經本院斟酌後，認為均不足以影響本判決之結果，爰不
    逐一論列，附此敘明。
八、據上論結，本件上訴為一部有理由、一部無理由。爰判決如
    主文。 
中　　華　　民　　國　　109 　年　　8 　　月　　19　　日
  　　　　　　　　民事第九庭  
  　                    審判長法  官  楊絮雲   
                              法  官  張宇葭
                              法  官  郭顏毓
正本係照原本作成。
不得上訴。
中　　華　　民　　國　　109 　年　　8 　　月　　19　　日
   
　　　　　　　　　　　　    　書記官  馬佳瑩